【裁判字號】    89,訴,1039
【裁判日期】    890815
【裁判案由】    偽造文書
【裁判全文】
臺灣臺中地方法院刑事判決                        八十九年度訴字第一Ｏ三九號
    公  訴  人  臺灣臺中地方法院檢察署檢察官
    被      告  甲○○
    選任辯護人  陳鴻謀
    被      告  己○○
    被      告  丙○○
右列被告等因偽造文書等案件，經檢察官提起公訴（八十九年度調偵字第二二號），
本院判決如左：
    主  文
甲○○共同連續明知為不實之事項，而使公務員登載於職務上所掌之公文書，足以生
損害於公眾及他人，處有期徒刑陸月，如易科罰金，以佰元折算壹日。
甲○○被訴行使偽造私文書及詐欺取財部分均無罪。
己○○、丙○○共同明知為不實之事項，而使公務員登載於職務上所掌之公文書，足
以生損害於公眾及他人，各處有期徒刑肆月，如易科罰金，均以佰元折算壹日。
    事  實
一、甲○○與丁○○係夫妻關係，因甲○○與女友陳珮玲通姦，於民國八十八年六月
    十六日凌晨為丁○○報警查獲，並提出告訴及請求民事損害賠償（業經本院於八
    十九年一月二十日以八十八年度訴字第三六一九號判決甲○○、陳佩玲應連帶給
    付丁○○新臺幣九十萬元），甲○○為免丁○○訴請分配財產，竟基於概括犯意
    ，分別與友人己○○、丙○○共同本諸犯意之聯絡，明知渠等間並沒有買賣不動
    產之事實，猶於八十八年七月十四日利用不知情之簡姓代書向臺中縣雅潭地政事
    務所申請不動產買賣所有權移轉登記，將甲○○所有之臺中縣潭子鄉○○段五二
    八地號土地移轉登記為己○○所有，另將臺中縣潭子鄉○○段二六七之五地號土
    地及其上建物臺中縣潭子鄉○○段九九二建號（即門牌號碼臺中縣潭子鄉○○路
    ○段二五八巷十二號）移轉登記為丙○○所有，使該地政事務所不知情之承辦人
    員於同年月十五日將前開不實之事項，登載於職務上所掌之土地登記簿等公文書
    ，足以生損害於丁○○及地政機關地政管理之正確性。
二、案經丁○○訴由臺灣臺中地方法院檢察署檢察官偵查起訴。
    理  由
壹、有罪部分：
一、訊據被告甲○○、己○○及丙○○均矢口否認有為右揭犯行，被告甲○○辯稱：
    伊係於八十八年六月底分別與結識多年之好友己○○、丙○○協議買賣前開不動
    產，並依法繳納契稅及監證費，伊與己○○之不動產買賣係由己○○簽發到期日
    八十八年十二月二十日，金額新臺幣（下同）一千萬元之本票乙紙支付，己○○
    並已於八十八年十一月十五日及同年十二月十八日分別匯款二百萬元及八百萬元
    入伊於臺中商業銀行帳號Ｚ00000000000號帳戶；伊與丙○○之不動
    產買賣價金合計五百五十萬元，分別由伊於八十八年六月四日向丙○○借款二十
    萬元、同年月九日借款二十萬元及同年月九日借款四十五萬元所累計之八十五萬
    元債務抵充本件買賣之部分價金，待不動產移轉登記完竣，丙○○另於八十八年
    七月三十日再行支付五十五萬元價金，並簽發到期日八十八年十一月二十日，金
    額四百十萬元之本票乙紙，嗣並於八十八年十一月十一日匯款四百十萬元入伊之
    前開帳戶，並無虛偽買賣之情形云云；被告己○○辯稱：八十八年六月間，甲○○說其與太太吵架，要將土地以一千萬之便宜價格出售，伊於八十八年七月間過
    戶完成當天有簽發一千萬元之本票支付，目前業已如數匯款至甲○○帳戶，並無
    虛偽買賣之情形云云；被告丙○○辯稱：八十八年六月底，甲○○說其與太太的
    婚姻有狀況，要將房子以五百五十萬之價格賣給伊，稅金由甲○○支付，伊雖同
    意購買但表明暫時沒有這麼多錢，故先以甲○○積欠之債務抵充部分價金，並簽
    發二張金額分別為五十五萬元及四百十萬元之本票支付，目前價金已全數給付，
    並無虛偽買賣情形云云。惟查，右揭事實，業據告訴人丁○○指訴綦詳，並有土
    地、建築改良物買賣所有權移轉契約書、土地登記謄本附卷可稽，參以(一)被告己○○初於本院審理時供稱不動產買賣價金一千萬元均匯至被告甲○○於臺中商業
    銀行所開立之Ｚ00000000000號帳戶（詳本院八十九年五月二十三日
    審判筆錄），次於本院審理時復改稱一千萬元價金其中二百萬元部分，之前曾給
    甲○○二十幾萬元，後來在八十八年八、九月間簽發一百七十幾萬元支票支付，
    另外八百萬元部分則是匯款至甲○○帳戶（詳本院八十九年八月一日審判筆錄）
    ，前後供述迥異，顯有蹊蹺，亦與被告甲○○提出之臺中商業銀行前開帳號存摺
    所載，被告己○○係於告訴人業已提出告訴後之八十八年十一月十五日及同年十
    二月十八日分三次匯款一千萬元至被告甲○○帳戶之情形不同，足見渠等間並無
    實際給付買賣價金，而係偵查中為掩飾其虛偽買賣另行匯款至甲○○帳戶，是前
    開存摺資料難為被告等有利之證據。(二)被告丙○○初於檢察官偵訊時供稱不動產
    過戶前，伊給甲○○現金八十五萬元，分別於八十八年六月四日領二十萬元、同
    年月九日領二十萬元及同年七月九日領四十五萬元，由甲○○至伊住處時交款（
    詳偵卷三十五頁），次於本院審理時始附合甲○○之辯詞，改稱八十八年六月間
    二筆二十萬元係以抵帳方式支付價金云云（詳本院八十九年五月二十三日審判筆
    錄），然仍與被告甲○○辯稱債務抵充價金部分是八十五萬元不符，況被告甲○○於偵查中業已述及伊於八十八年七月初始向丙○○提及買賣前開不動產事宜，
    則八十八年六月四日及同年月九日各二十萬元之款項，被告丙○○縱有實際交付
    甲○○，亦與前開不動產買賣價金無關。(三)被告甲○○既不諱言因負債及清償債
    務而出售前開不動產，足見其需款孔急，然被告己○○購買前開不動產並未支付
    任何定金，僅簽發到期日八十八年十二月二十日之本票乙紙，被告丙○○餘款四
    百十萬元之本票亦至八十八年十一月間始到期，然被告甲○○於八十八年七月十
    五日即已將前開不動產分別移轉登記為被告己○○、丙○○所有，不僅與不動產
    交易常情有違，亦與被告甲○○自承係因負債及清償債務始出售不動產之動機大
    相逕庭。(四)被告甲○○自承購買臺中縣潭子鄉○○路○段二五八巷十二號房地係
    供居住使用，於八十八年六月二十八日始取得所有權，並花費三、四萬元裝潢等
    語，然其於取得所有權後未及一個月旋即移轉登記為丙○○所有，顯與當初購屋
    動機悖離，又被告丙○○亦供承因原住之房子老舊，想買另一間居住，始會購買
    前開房地，然被告丙○○業於已取得前開不動產所有權，並付清所有價款，確遲
    遲未搬入居住，更有甚者，目前房屋竟改由被告甲○○向丙○○承租，亦與被告
    丙○○購買房地之動機背道而馳。綜上所陳，被告等間虛偽買賣不動產之情事，
    實已昭然若揭，本案事證明確，被告甲○○、己○○、丙○○明知為不實之事項
    ，而使公務員登載於職務上所掌之公文書之犯行均堪認定。
二、核被告甲○○、己○○、丙○○所為，係犯刑法第二百十四條之明知為不實之事
    項而使公務員登載於職務上所載之公文書罪，被告甲○○與己○○就臺中縣潭子
    鄉○○段五二八地號土地虛偽移轉登記為己○○所有部分，被告甲○○與丙○○
    就臺中縣潭子鄉○○段二六七之五地號土地及其上建物臺中縣潭子鄉○○段九九
    二建號（即門牌號碼臺中縣潭子鄉○○路○段二五八巷十二號）虛偽移轉登記為
    丙○○所有部分，有犯意聯絡及行為分擔，分別為共同正犯，被告甲○○、己○○、丙○○係利用不知情之簡姓成年代書為之，係間接正犯，被告甲○○前後二
    次犯行，時間緊接、方法相同，觸犯構成要件相同之罪名，顯係基於概括犯意反
    覆為之，依連續犯規定論以一罪，並加重其刑，爰分別審酌被告甲○○、己○○
    、丙○○品行、犯罪動機、目的、手段、所生危害及犯後猶飾詞狡辯，難認已有
    悔意等一切情狀，分別量處如主文所示之刑，並諭知易科罰金之折算標準，以示
    懲儆。
貳、無罪部分：
一、公訴意旨略以：被告甲○○與妻子丁○○感情生變，竟未經丁○○同意，擅自於
    八十七年二月三日持丁○○所有之0000000至0000000號每紙均係
    一百萬元，日期自八十七年一月十九日迄同年四月十九日之定期存款存單至第七
    商業銀行崇德分行辦理解約，並存入其設於第七商業銀行之六三七七之八號帳戶
    內，旋即轉入其設於臺中商業銀行潭子分行之Ｚ00000000000號帳戶
    。並分別於八十七年四月間、八十八年六月間以上開款項購買臺中縣潭子鄉○○
    段五二八號土地、臺中縣潭子鄉○○段二六七之五號土地及其上建物臺中縣潭子
    鄉○○段九九二建號（門牌號碼臺中縣潭子鄉○○路○段二五八巷十二號），因
    認被告涉有刑法第二百十六條行使第二百十條之偽造私文書罪嫌及同法第三百三
    十九條第一項之詐欺取財罪嫌。
二、公訴意旨認被告甲○○涉犯前開罪嫌係以告訴人丁○○之指訴綦詳及卷附之丁○○之定期存款存單、第七商業銀行傳票等影本為其論據。訊據被告甲○○固不否
    認於前開時、地持定期存款存單至第七商業銀行崇德分行辦理解約，惟堅詞否認
    有為右揭犯行，辯稱：伊係經過丁○○之同意，由丁○○拿印章、定存單給伊去
    銀行解約，並用以購買臺中縣潭子鄉○○段五二八號土地，又臺中縣潭子鄉○○
    段二六七之五號土地及其上建物臺中縣潭子鄉○○段九九二建號（門牌號碼臺中
    縣潭子鄉○○路○段二五八巷十二號），係伊利用工程款所購買，與前開定期存
    款無關等語。
三、按告訴人之告訴，係以使被告受刑事訴追為目的，是其陳述是否與事實相符，仍
    應調查其他證據以資審認；次按認定不利於被告之事實，須依積極證據，苟積極
    證據不足為不利於被告事實之認定時，即應為有利於被告之認定，更不必有何有
    利之證據。最高法院五十二年臺上字第一三ＯＯ號、三十年度上字第八一六號判
    例參照。經查，告訴人丁○○所有之第七商業銀行崇德分行0000000至0
    000000號每紙均係一百萬元之定期存款存單，其存單上業已載明自八十七
    年一月十九日至同年四月十九日三月為期，每月計息一次，到期付清本金等字樣
    ，有定期存款存單附卷可稽，另質諸證人即前開分行員工戊○○亦證稱：定期存
    款是以三月一期，每月利息均轉至客戶指定之活期存款帳戶內，定期存款期限屆
    至，客戶如在一個月內續單，銀行仍自到期日起給付定期存款利息，如超過一個
    月以上則就續單日起計算定期存款利息，到期日起至續單日間之利息則依一般活
    期存款利息計息，銀行本身接受客戶本人期前展期申請，但沒有接受口頭展期申
    請，故丁○○若沒有收到利息，也沒有收到定期存款到期續定通知，應該立刻知
    道定期存款已經解約等語，足見告訴人自稱至八十八年二月間收到第七商業銀行
    所得稅扣繳憑單，始發現被告甲○○擅自解約乙情，顯不合理，參以前開定期存
    款至八十七年四月十九日即已到期，告訴人焉有置一千萬之定期存款屆期，確不
    聞不問之理，又告訴人既不否認前開購買臺中縣潭子鄉○○段五二八號土地係伊
    向地政機關申請土地登記謄本，並陪同被告與地主乙○○接洽買賣事宜，則前開
    土地買賣細節，告訴人理當知之甚詳，有關買賣價金一千萬元之給付，渠等間當
    有相當之共識，互核定期存款解約時間為八十七年二月三日及前開土地移轉登記
    日期為八十七年四月七日，並參酌定期存款屆期時間為八十七年四月十九日以觀
    ，倘欲以定期存款購買前開不動產，期前解約並無悖於常理，另被告苟確有意詐
    領定期存款中飽私囊，焉有必要再將前開定期存款用以購置雙方皆知之不動產，
    是被告辯稱係經過丁○○之同意，由丁○○拿印章、定期存款存單給伊去銀行解
    約，並用以購買臺中縣潭子鄉○○段五二八號土地乙情，非不足採信，此外，復
    查無其他積極證據足資證明被告甲○○係係擅自解約詐領定期存款而有公訴人所
    指之行為，核屬不能證明被告甲○○犯罪，應諭知被告無罪之判決。
據上論斷，應依刑事訴訟法第二百九十九條第一項前段、第三百零一條第一項，刑法
第二十八條、第五十六條、第二百十四條、第四十一條，罰金罰鍰提高標準條例第一
條前段、第二條，判決如主文。
中      華      民      國      八十九      年    八    月      十五    日
                                    法  官  陳  得  利
右正本證明與原本無異。
如不服本判決，應於判決送達後十日內，向本院提出上訴狀。
                                    書記官
中      華      民      國      八十九      年    八    月      十五    日
附錄本案論罪科刑法條全文：
刑法第二百十四條
明知為不實之事項，而使公務員登載於職務上所掌之公文書，足以生損害於公眾或他
人者，處三年以下有期徒刑、拘役或五百元以下罰金。


司法院資訊處製作；財團法人民間司法改革基金會備份。
